【裁判字號】    89,上更(一),501
【裁判日期】    900622
【裁判案由】    誣告
【裁判全文】
臺灣高等法院刑事判決                  八十九年度上更(一)字第五一號
    上  訴  人
    即  被  告  庚○○
                丙○○
                丁○○
    右二人共同
    選任辯護人  巨克安
右上訴人，因妨害名譽案件，不服台灣桃園地方法院，八十五年度易字第一六三０號
，中華民國八十六年四月十六日第一審判決（起訴案號：台灣桃園地方法院檢察署八
十五年度偵字第三三六四號、偵續字第一號）提起上訴，經判決後，由最高法院發回
更審，本院判決如左：
    主      文
原判決撤銷。
丙○○、庚○○、丁○○共同連續散布文字，指摘足以毀損他人名譽之事，丙○○，
累犯，處有期徒刑陸月；庚○○，處有期徒刑伍月，丁○○，處有期徒刑伍月，如易
科罰金均以參佰元折算壹日。
    事      實
一、丙○○曾犯毀損罪，經本院八十一年上易字第一四七號案件，判處有期徒刑三月
    ，減為有期徒刑一月十五日，於民國（下同）八十一年六月十二日易科罰金執行
    完畢。丙○○、庚○○、丁○○三人，分別係中華龍鳳建設股份有限公司（下稱
    龍鳳公司）之負責人、監察人及董事。緣龍鳳公司先於八十一年九月十四日取得
    桃園縣政府之同意，准許在桃園縣龍潭鄉○○村○○○段五之一、五之二、五之
    三、五之五、五之十二等地號土地興建納骨塔，於次年即八十二年六月十四取得
    建築執照，時隔近二年即於八十四年年二月間僱工著手興建，然因該地與水源地
    僅距咫尺，且地目原係山坡地保育區農牧用地而經變更為墳墓用地，若興建納骨
    塔，恐有破壞當地生態與水源之虞，故為三和村村長甲○○率領村民抗爭，幾經
    協調雙方無法達成共識，庚○○三人為順利完工，明知甲○○並未向龍鳳公司勒
    索新台幣（下同）三千萬元，以作為興建納骨塔之代價，猶基於概括之犯意，連
    續於（一）八十四年三月二十八日召開記者會，共同意圖散布於眾，於記者會上
    指摘甲○○曾於八十一年十月及八十二年四月間，在甲○○住處與龍鳳公司開協
    調會時，向龍鳳公司勒索三千萬元，再由不知情之中國時報記者於次日即八十四
    年三月二十九日以文字刊登於該報報紙，利用不知情之記者散布不實且足以毀損
    甲○○名譽之消息；（二）又於八十四年四月間，共同書立陳情書以文字記載甲○○上揭虛偽不法情事，向監察院等單位陳情，請求依法究辦，足以毀損甲○○
    之名譽。
二、案經被害人甲○○告訴（甲○○僅對丙○○、庚○○二人告訴，因檢察官認丁○○為共犯，依告訴不可分之原則，告訴效力及於丁○○，故檢察官對丁○○部分
    簽分，一併追訴），由台灣桃園地方法院檢察署檢察官偵查起訴。
    理      由
一、前揭事實業據被害人甲○○指訴歷歷，並有剪報一份、陳情書影本一紙在卷可稽
    （見偵字第五八三五號卷第五頁、第三十八頁至四十頁，據甲○○稱，該陳情書
    係監察委員轉給伊的，見偵字第五八三五號卷第十五頁反面）。上訴人即被告丙○○、庚○○、丁○○三人固坦承為龍鳳公司之負責人、監察人及董事，有召開
    記者會，並書立陳情書向監察院等單位陳情，指摘甲○○勒索金錢，（見本院前
  審八十六年八月二十二日訊問筆錄、本審八十九年九月一日訊問筆錄），惟否認
    有妨害名譽或誣告之犯行，被告丙○○辯稱：甲○○確曾勒索三千萬元，第一次
    是在八十一年十月，第二次在八十二年四月（見偵字第五八三五號卷第四十二頁
    反面），第一次有友人己○○在場耳聞，同行者尚有戊○○、乙○○，但甲○○
    不讓張、吳二人進朱宅（見偵字第五八三五號卷第四十九頁），第二次則僅伊一
    人入內與之洽談（見偵字第五八三五號卷第四十八頁反面）。惟被害人甲○○堅
    詞否認，有勒索龍鳳公司金錢之事。且甲○○之住處係於八十二年七月間完工，
    非於八十一年間完工一節，並據證人即被害人同村之村民葉阿幸、黃日淦；證人
    即為被害人住處為室內設計者廖振山；證人即負責被害人住處水泥工程者楊衍君
    等四人於偵訊時結證明確（黃日淦證言見偵字第五八三五號卷第六十八頁反面、
    葉阿幸證言見偵續卷第五十九頁反面、廖振山、楊衍君之證言見偵續卷第三十七
    頁至三十八頁），並有龍采室內設計公司估價單二紙及甲○○新居落成邀請函一
    份及慶賀匾額之相片（見偵字第五八三五號卷第五十五頁）等資料在卷可稽，再
    者甲○○住處二支電話辦理宅外移機係於八十二年七月九日，及住處電費係於八
    十二年七月間起始由度數約一百左右上至一、二千度，有龍潭電話局八十五年一
    月二十四日龍潭字第八五Ｏ一二四號函及附合契約、裝機異動證明單（偵續卷第
    二十九頁、第四十五頁）相關文件、台灣電力公司桃園營業處覆函（偵續卷第五
    十頁），存卷可查。足證甲○○係於八十二年七月始遷入桃園縣龍潭鄉○○村○○路○段五九二號現住處，證人陳慶松雖稱，甲○○之新居是於八十一年十月二
    十五日落成，並稱是日是伊之生日，故伊記憶清楚。然陳慶松是丙○○自行帶往
    作證（作證時未帶證件，見偵字第五八三五號卷第五十八頁反面），且甲○○亦
    不認識陳慶松，陳慶松稱是日伊開車載丙○○去，則陳慶松與丙○○有相當關係
    ，難免偏頗，而其證言與前揭事證不符，難予採信。再被告所舉證人己○○於原
    審雖到庭證述：「八十一年十月左右，我與丙○○進去朱村長家，當時朱村長家
    還有一位斷了右手之人在場，丙○○表明來意後，朱村長就說不拿二千萬元放在
    我這裡，工程還能作嗎」等語，然甲○○既已代表村民抗爭被告公司興建納骨塔
    ，若果有藉此徇私為己圖利情事，自應私下秘密為之，豈有於證人己○○及另不
    詳姓名之殘障人士在場與聞之情形下，猶然公開勒索錢財，而無懼日後遭人指控
    該不法情事之理，又證人己○○當時係任職警務人員非被告公司之員工，被告丙○○偕其一同前往，關係非淺，且己○○當時任職於台北市政府警察局大安分局
    ，甲○○非其管區居民，乃己○○竟越區提報甲○○為流氓，然經台灣桃園地方
    法院治安法庭調查結果，認甲○○無流氓之行為，以八十六年感裁字第七號裁定
    不付感訓處分，台北市政府警察局大安分局提起抗告，亦經本院八十六年感抗字
    第二二七號案件裁定抗告駁回，此有該二份裁定影本附卷可稽。己○○所為之證
    言是否可信實值懷疑。（本院曾傳喚己○○，惟己○○具狀稱，因曾提報甲○○
    為流氓，甲○○獲交保後，向各單位陳情，故不便再行出庭作證）。再證人林增
    湧雖於本院前審調查時證稱，曾聽甲○○提及要二、三千萬元之事。然林增湧自
    稱伊係平鎮農會理事長，有貸款給丙○○，怕他作不成變呆帳，故關心此案（見
    本院前審八十六年十月二十九日訊問筆錄），則其證言亦難免偏頗，且丙○○於
    偵訊時並未提及林增湧有聽見甲○○勒索三千萬元之事，僅係要求林增湧證明甲○○之住宅於八十一年間完工，林增湧於偵訊時供稱，甲○○之住宅好像在八十
    一年間完工（見偵字第五八三五號卷第六十九頁），亦未言及伊知悉丙○○被勒
    索之事，如林增湧知悉甲○○勒索，何以未於偵訊時言明，何以丙○○原先供稱
    ，只有己○○陪伊進入屋內與甲○○談，其餘同行之人未獲甲○○允許進入屋內
    ？亦足見林增湧於本院前審供述乃係偏袒之詞，難予採信。被告請求傳喚之證人
    張祥益（原名為戊○○）於本審證稱：伊於八十二年三、四月間和丙○○、農會
    林先生到龍潭鄉○○路甲○○住宅，三人都進入甲○○住宅，伊在場聽到甲○○
    說會破壞風水，要丙○○拿錢出來，拿二、三千萬元出來云云（見本審卷第一一
    五頁），然被告丙○○於偵查中已供稱當時同行者有戊○○、乙○○二人，但甲○○不讓張、吳二人進入住宅云云，已如前述，此與證人張祥益所稱同行者係農
    會林先生，且三人都進入朱宅等語，並不相符，且甲○○住宅係於八十二年七月
    間完工，已如前述，因此證人張祥益所言，應係迴護被告之詞，不足採信。另被
    告請求傳喚之證人乙○○證稱：伊是在八十一年十月，和丙○○等人去甲○○家
    宅，當時甲○○房子還沒有蓋好，甲○○也沒有住在該處，伊在外面看車子，丙○○和甲○○說什麼，伊不知情云云（見本審卷第一一六頁），此項證言無法作
    為對被告有利或不利之證據。另，本院曾函請法務部調查局對告訴人甲○○及被
    告丙○○作測謊鑑定，惟甲○○有無開口需索金錢一事，原口語意思表示範圍，
    測試無從驗證，不宜測謊，有該局八十九年十一月十六日（八九）陸（三）字第
    八九○八六八二二號函可稽。故被告嗣再聲請測謊鑑定，本院認並無必要，併此
    敘明。另外，依被告丙○○所供，八十一年十月及八十二年四月間，告訴人甲○○在其住處，向其勒索三千萬元時，庚○○及丁○○均未在場，而闕、林二人於
    審判中經提示該陳情書時，供稱其係詢問己○○等情治人員，認為沒有關係（意
    即陳情書之內容並無不實）後，才在陳情書上蓋章（見原審卷第二十七頁背面）
    ，而丁○○於原審所具答辯暨聲請傳證狀內，亦稱其係聽聞丙○○之言，且向具
    警察身分之己○○查證屬實後，始於陳情書上簽名等語（見本院前審卷第二十七
    頁背面），然查，己○○當時雖係警察人員，然任職台北市政府警察局大安分局
    ，甲○○非其管區居民，為己○○竟介入本件糾紛，並越區提報甲○○為流氓，
    其立場並不公正，已如前述，被告庚○○、丁○○二人於八十四年三月二十八日
    與被告丙○○共同召開記者會，指摘足以毀損甲○○名譽之事，嗣又在陳情書上
    蓋章，此為被告三人所自承，從而被告庚○○、丁○○二人徒以曾向己○○詢問
    為由，自難依刑法第三百十條第三項之規定，或司法院釋字第五○九號解釋而免
    責。綜上所述，足徵被告丙○○供稱係於八十一年間至被害人住處協調時，遭被
    害人勒索錢財一事，殊值懷疑，要難採信。末查，被告丙○○復稱被害人第二次
    索取金錢時，僅伊二人在場，從而此部份之指述，除被告丙○○之指述外即無其
    他證據足以證明被害人有勒索情事，故綜上所述，被告等上開所辯均不足憑信，
    而渠等以文字散布足以毀損被害人名譽一節，則有中國時報八十四年三月二十九
    日第十四版影本一紙及陳情書一紙在卷可稽。本案事證明確，被告三人犯行洵堪
    認定。另，民選地方公職人員之村長，因非屬公務員服務法之公務員，尚非屬監
    察院行使監察權實施糾彈之對象，因此，本件被告等函致監察院陳情所謂被村長
    甲○○勒索領款一事，尚難繩以誣告罪責，附此敘明。
二、核被告三人所為，均係犯刑法第三百十條第二項之加重誹謗罪，被告三人共同召
    開記者會及共同書立陳情書，而傳述足以毀損甲○○名譽之事，已如前述，被告
    三人就上開所犯之罪，有犯意聯絡，行為分擔，為共同正犯。又被告三人利用不
    知情之中國時報記者，於八十四年三月二十九日，以文字刊登於該報報紙，而散
    布足以毀損告訴人甲○○名譽之事，此部分犯行係間接正犯，又渠三人先後二次
    加重誹謗之犯行，時間緊接，所犯構成要件相同，顯係基於概括犯意為之，為連
    續犯，均應論以一罪，並加重其刑。又被告丙○○曾犯毀損罪，經本院八十一年
    上易字第一四七號案件判處有期徒刑三月，減為有期徒刑一月十五日，於八十一
    年六月十二日易科罰金執行完畢，有台灣桃園地方法院檢察署刑案資料查註紀錄
    表可稽，五年內再犯本件有期徒刑以上之罪，為累犯，依刑法第四十七條規定加
    重其刑，丙○○前述刑之加重，依刑法第七十條規定，遞加之。又被告行為後，
    刑法第四十一條之規定，業經於九十年一月四日修正，並經總統於九十年一月十
    日公布，依法於九十年一月十二日生效，而修正後之刑法第四十一條第一頁之規
    定「犯最重本刑為五年以下有期徒刑以下之刑之罪，而受六個月以下有期徒刑之
    宣告，因身體、教育、職業、家庭之關係或其他正當事由，執行顯有困難者，得
    以一元以上三元（業據罰金罰鍰提高標準條例第二條前段規定，就其原定數額提
    高為一百倍折算一日）以下折算一日，易科罰金，但確因不執行所宣告之刑，難
    收矯正之效，或難以維持法秩序者，不在此限」，對於被告並無不利，依刑法第
    二條第一項前段之規定，適用裁判時之新法。原審據以論罪科刑原非無見，被告
    上訴意旨仍執前詞否認犯罪，亦無理由，惟就前開法律之修正不及適用，因此，
    仍應由本院將原判決予以撤銷改判。
    爰審酌被告三人犯罪之動機、目的、手段，犯罪時所受之刺激及其品性、生活狀
    況、智識程度、犯罪所生之損害，及犯罪後態度等一切情狀，分別量處如主文所
    示之刑。
據上論結，應依刑事訴訟法第三百六十九條第一項前段、第三百六十四條、第二百九
十九條第一項前段，刑法第二條第一項前段、第二十八條、第三百十條第二項、第五
十六條、第四十一條第一項、第四十七條，罰金罰鍰提高標準條例第一條前段、第二
條，判決如主文。
本案經檢察官蔡薰慧到庭執行職務。
中    華    民    國      九十    年      六        月      二十二      日
                          臺灣高等法院刑事第八庭
                        審判長法  官  蔡  秀  雄
                                    法  官  楊  炳  禎
                                    法  官  沈  宜  生
右正本證明與原本無異。
不得上訴。
                                    書記官  楊  翠  明
中    華    民    國      九十    年      六        月      二十六      日
附錄  本判決論罪科刑法條
刑法第三百十條第二項
散布文字、圖畫犯前項之罪者，處二年以下有期徒刑、拘役或一千元以下罰金。


司法院資訊處製作；財團法人民間司法改革基金會備份。
